【裁判字號】    97,台上,417
【裁判日期】    970124
【裁判案由】    貪污
【裁判全文】
最高法院刑事判決              九十七年度台上字第四一七號
上  訴  人  甲○○
選任辯護人  梁治律師
上  訴  人  丙○○
選任辯護人  王振志律師
上  訴  人  乙○○
選任辯護人  王淑琍律師
上列上訴人等因貪污案件，不服台灣高等法院中華民國九十六年
十月二十四日第二審判決（九十六年度上訴字第二七一號，起訴
案號：台灣台北地方法院檢察署九十一年度偵字第三九二０、一
二八一二號），提起上訴，院判決如下：
    主  文
原判決關於甲○○、丙○○、乙○○部分撤銷，發回台灣高等法
院。
    理  由
本件原判決認定上訴人甲○○、丙○○、乙○○有其事實欄所記
載之犯行，因而撤銷第一審關於丙○○、乙○○部分之科刑判決
，改判論以丙○○（依修正前牽連犯關係從重論科）、乙○○共
同連續幫助依據法令從事公務之人員，利用職務上之機會詐取財
物罪，處丙○○有期徒刑二年六月，褫奪公權三年；乙○○有期
徒刑一年十月，褫奪公權二年，緩刑三年；另維持第一審依行為
時牽連犯關係從重論以甲○○連續幫助依據法令從事公務之人員
，利用職務上之機會詐取財物罪，處有期徒刑一年十月，褫奪公
權二年之判決，駁回甲○○及檢察官就該部分之第二審上訴；固
非無見。
惟查：(一)、刑法上之幫助犯，係指以幫助之意思，對於正犯資以
助力，而未參與實行犯罪之行為者而言，如就構成犯罪事實之一
部，已參與實行即屬共同正犯。原判決事實一之(三)、(四)認定，上
訴人甲○○係基於幫助李筱明、董超杰等人利用職務上機會詐取
財物之犯意，逐月以「以無報有」、「浮報虛增」等方式，連續
以不實之百吉鮮花店、三尚花店、青果承銷商等單據，虛報及浮
報費用，復配合製作不實禮品核發名冊，將不實採購禮品的數量
及金額核銷除帳，再由李筱明（另經國防部最高軍事法院判處罪
刑）製作不實結報簽呈等公文書，持以詐領結報款項等情（見原
判決第四至六頁），參以原判決引為事實一部之原判決附表一之
四、之五、之六，以百吉鮮花店、三尚花店、青果承銷商等單據
為不實核銷部分，甲○○均為監驗人員之一等情（見原判決第七
六至八一頁）。如若認定無訛，則甲○○似已分擔詐領財物之行
為，能否謂其未參與構成犯罪事實一部之行為，而僅該當於幫助
犯行？即非無研求之餘地。原審未遑詳予剖析慎斷，遽行判決，
已有未洽。(二)、上訴人甲○○行為後，民國九十四年二月二日修
正公布之刑法，已於九十五年七月一日施行，關於刑法第十條第
二項公務員之定義，由修法前之：「稱公務員者，謂依法令從事
公務之人員」，修正為：「稱公務員者，謂下列人員：一、依法
令服務於國家、地方自治團體所屬機關而具有法定職務權限，以
及其他依法令從事於公共事務，而具有法定職務權限者。二、受
國家、地方自治團體所屬機關依法委託，從事與委託機關權限有
關之公共事務者」；而原貪污治罪條例第二條有關犯罪主體之規
定：「依據法令從事公務之人員，犯本條例之罪者，依本條例處
斷；其受公務機關委託承辦公務之人，犯本條例之罪者，亦同」
，亦於九十五年五月五日配合修正為：「公務員犯本條例之罪者
，依本條例處斷」，並自同年七月一日施行。原審於九十六年十
月二十四日判決時，未依新舊法規定，審認、說明甲○○之身分
，是否與刑法修正前、後之公務員定義均屬相符？應否比較新舊
法之適用？容有理由欠備之違誤。(三)、刑事訴訟法第一百五十九
條之五第一項「被告以外之人於審判外之陳述，雖不符前四條之
規定而經當事人於審判程序同意作為證據，法院審酌該言詞陳述
或書面陳述作成時之情況，認為適當者，亦得為證據」之規定，
係以被告以外之人於審判外之陳述，雖不符合同法第一百五十九
條之一至第一百五十九條之四有關傳聞法則例外規定之情形，然
既經當事人同意，且「法院經審酌該陳述作成時之情況，認為適
當」時，亦例外認其應具證據能力。此於同條第二項規定當事人
、代理人或辯護人於法院調查證據時，知有第一百五十九條第一
項不得為證據，而未於言詞辯論終結前聲明異議，乃擬制視為當
事人已有該同意之情形者，亦同。原判決於理由內說明上訴人三
人就證人孫兆良、周敢、李文寶、沈方枰、劉和謙、劉曙晞、羅
本立、陳燊齡、宋長志於法務部調查局北部地區機動工作組（下
稱北機組）之陳述，於言詞辯論終結前均未爭執，乃認依刑事訴
訟法第一百五十九條之五第二項規定，應例外具有證據能力（見
原判第十一、十二頁，理由第壹欄）。然原判決就法院對上開證
人審判外陳述作成時之情況，如何為審酌之結果，認為具備「適
當性」之要件，並未為任何說明，即遽認其符合上開規定，應有
證據能力，同嫌理由不備。(四)、刑事訴訟法第一百五十九條第一
項規定：「被告以外之人於審判外之言詞或書面陳述，除法律有
規定者外，不得作為證據」；故以被告以外之人於審判外之陳述
作為證據時，必須符合法律所規定之例外情形，始具有證據能力
。原判決理由引據證人即陸億家電有限公司負責人張惠於北機組
中之證詞，資為論處甲○○、丙○○犯行之證據資料（見原判決
第二四頁第二至六行），卻未說明上開證人於審判外之陳述，究
竟如何符合例外規定而得作為證據之理由，遽以證人張惠於北機
組陳述之傳聞證據，作為論處甲○○、丙○○罪刑之基礎，於法
併有未合。(五)、未經合法調查之證據，不得作為判斷之依據，又
卷宗內之筆錄及其他文書可為證據者，應向被告宣讀或告以要旨
，刑事訴訟法第一百五十五條第二項、第一百六十五條第一項分
別定有明文；此為事實審法院於審判期日就文書證據所應踐行之
調查方法及程序，旨在使被告澈底了解該等文書記載之內容及意
涵，而為充分之辯論，以使法院形成正確之心證。故法院就文書
證據，如未確實依照上開法定調查方法，於審判期日踐行調查程
序，而遽採為判決之基礎，其判決於上開法則即有違背。原判決
援引證人高天賜、李筱明、董超杰、羅哲明之證述（見原判決第
十六頁第五至七行、第二二頁第九至十一行）、（甲○○）行政
職類聘僱人員職等對照表、中山科學研究院行政聘僱人員工作內
容標準表、行政物品採購作業規定（見原判決第十六頁第八至十
一行）、翰雅實業有限公司估價單、陳友武入出境紀錄查詢、陳
友武等人出國之國防部令（見原判決第二二頁第十二至十四行）
，資為認定上訴人甲○○有罪之依據。惟上開卷證資料，未於審
判期日向甲○○宣讀或告以要旨，有原審審判筆錄可據（見原審
卷(二)第三六至五五頁），即以未顯出於審判庭之上開證據資料採
為判決基礎，按之刑事訴訟法第三百七十九條第十款規定，洵有
違誤。(六)、上訴人等行為後，刑法部分條文於九十四年二月二日
修正公布，九十五年七月一日施行（下稱新法），新法第二條第
一項之規定，係規範行為後法律變更所生新舊法律比較適用之準
據法，於新法施行後，應適用新法第二條第一項之規定，為「從
舊從輕」之比較。而比較時應就罪刑有關之共犯、未遂犯、想像
競合犯、牽連犯、連續犯、結合犯，以及累犯加重、自首減輕暨
其他法定加減原因（如身分加減）與加減例等一切情形，綜其全
部罪刑之結果而為比較。至褫奪公權、沒收等從刑，因附屬於主
刑，自應依主刑所適用之法律宣告之。原判決於新刑法施行後之
九十六年十月二十四日判決，卻於理由第玖欄一之(六)說明：就褫
奪公權部分，經比較新舊法之規定，以修正後刑法有利於上訴人
云云，而援引修正後刑法第三十七條第二項之規定，為對上訴人
等三人宣告褫奪公權之依據（見原判決第三六頁第二一至二六行
），所持見解，即有可議。以上或為上訴意旨所指摘，或為本院
得依職權調查之事項，應認有將原判決關於甲○○、丙○○、乙
○○部分撤銷發回更審之原因。又原判決理由第拾欄說明上訴人
等三人不另為無罪諭知部分，基於審判不可分原則，應併予發回
，附此敘明。
據上論結，應依刑事訴訟法第三百九十七條、第四百零一條，判
決如主文。
中    華    民    國  九十七  年    一    月  二十四  日
                      最高法院刑事第十一庭
                          審判長法官  洪  文  章
                                法官  王  居  財
                                法官  郭  毓  洲
                                法官  黃  梅  月
                                法官  邱  同  印
      本件正本證明與原本無異
                                      書  記  官
中    華    民    國  九十七  年    一    月  二十八  日
                                                      v


司法院資訊處製作；財團法人民間司法改革基金會備份。
